臺北高等行政法院判決　　　　　　　　　　　　　　　九十二年度訴字第八二七號
　　　　　　　　　　　　　　　.
　　原　　　告　甲○○
　　訴訟代理人　景熙焱律師
　　　　　　　　丁○○（會計師）住台北縣三重市○○路○段六○九巷二號五樓之
　　　　　　　　　　　　　　　.
　　被　　　告　臺北縣政府稅捐稽徵處
　　代　表　人　乙○○處長）.
　　訴訟代理人　丙○○
　　　　　　　　戊○○
右當事人間因地價稅事件，原告不服臺北縣政府中華民國九十一年十二月二十三日北
府訴決字第○九一○七二二一四七號訴願決定，提起行政訴訟。本院判決如左：
　　主  文
原告之訴駁回。
訴訟費用由原告負擔。
　　事  實
甲、事實概要：
  　緣原告所有臺北縣新店市○○段湖閃坑小段一四五地號等四十七筆土地之民國（
    以下同）九十年度地價稅經原處分機關核定為新台幣（以下同）九三○、九四三
    元。原告不服，主張其地目有林地、田地、旱地‧‧‧等，大都非課徵地價稅之
    範圍，原核定未查明使用情形即發單核課地價稅，顯非適法云云，申請復查，未
    獲變更，提起訴願，亦遭決定駁回，遂向本院提起本件行政訴訟。原告於訴訟中
    減縮請求撤銷如附表所示三十一筆土地所課徵之地價稅。
乙、兩造聲明：
　一、原告聲明：對附表所列土地之訴願決定、復查決定及原處分均撤銷。
　二、被告聲明：駁回原告之訴。
丙、兩造之爭點：附表所示之三十一筆土地應課徵田賦或應課徵地價稅？
原告主張：
一、原告對原處分及訴願決定有爭執部分為附表所列之三十一筆土地，合先呈明。
二、新店市○○段一二二地號（地目「旱」）、寶興段一二八地號（地目「田」）、
    寶興段一三三地號 (地目「林」)及新坡段一七八地號 (地目「林」)、新坡段一
    七九地號 (地目「林」)均為都市○地○○○段三筆土地均種植綠竹，符合土地
    稅法第二十二條第一項但書第二款之規定及同法施行施行細則第二十一條第二項
    之規定，應課徵田賦，又上開土地並非建造房屋應保留之空地，土地登記謄本亦
    未記載為法定空地。新坡段二筆土地均為公眾通行之道路，依土地稅減免規定規
    則第九條規定「無償供公共使用私有土地，經查明屬實者，在使用期間內，地價
    稅或田賦全免。」被告課徵地價稅非有理由。
三、新店市○○段五四二、五六八、六一一、六一五、六一六、六一七、六二九、六
    五六、七０七、七０八、七一０、七一一、七一二、七一五、七六五、七七一、
    七八九地號共十七筆土地，係山坡地保育區「林業用地」或「暫未編定」。被告
    於七十五年五月十日以北稅新創二字第三一二七號函通知改課地價稅，惟並無法
    律依據。縱如被告聲稱經現場勘察，查得土地已整地未作農業使用，卻未指明整
    地後實際使用情形，任意改課地價稅，顯非適法。退而言之，依財政部八十三年
    八月四日台財稅第八三一六○四五五七號函釋規定，非都市土地依法編定之農業
    用地，縱閒置不用，亦課徵田賦。又依土地稅法及施行細則第二十四條、第二十
    五條、第二十六條對於原徵收田賦土地，未做農業使用應改課地價稅之認定，係
    規定應由「地政機關」、「工務機關」、「農業主管機關」分別判斷，被告未踐
    行法定程序所為之處分，違背行政程序法第一一一條第六款，其處分行為為無效
    ，況且，現場實際仍為原始林，亦有部分種植蔬果及牧草，為農業使用無誤，無
    課徵地價稅之理。
四、經查，五峰段○五五六、○五五七、○五六七、○五六八、○五六九、○五七○
    等地號（重測前大坪林段七張小段五八一、五八二、五六六、五六八、五六八─
    二、五六八─一、五六八地號）雖領有台北縣政府雜項執照（捌拾肆雜字第零壹
    壹號）惟並未開工，且經台北縣政府八十六年九月十二日八六北工建字第Ｘ二八
    六號函告「依法作廢」有案，被告予以課徵地價稅顯非適法。
五、新店市○○段五六０地號，為「山坡地保育區」「丙種建築用地」現場種植蔬菜
    及樹木，仍係做農業使用，依法仍應課徵田賦。
六、新店市○○段一七八、一七九地號（都市土地），新坡段四九七地號（非都市土
    地），均無償提供為公共通行之道路使用，依土地稅減免規則第九條規定：「無
    償供公共使用之私有土地，經查明屬實者，在使用期間內地價稅或田賦全免。」
    依同規則第二十二條第一項但書第五款規定，「五、私有無償提供公共巷道或廣
    場用地。」免由土地所有權人或典權人申請。
被告主張：
一、「已規定地價之土地，除依第廿二條規定課徵田賦外，應課徵地價稅。」、「非
    都市土地依法編定之農業用地或未規定地價者，徵收田賦。但都市土地合於左列
    規定者亦同：一、依都市計畫編為農業區及保護區，限作農業用地使用者。二、
    公共設施尚未完竣前，仍作農業用地使用者。三、依法限制建築，仍作農業用地
    使用者。四、依法不能建築，仍作農業用地使用者。五、依都市計畫編為公共設
    施保留地，仍作農業用地使用者。」、「本法第廿二條第一項所稱非都市土地依
    法編定之農業用地，指依區域計畫法編定為農牧用地、林業用地、養殖用地、鹽
    業用地、水利用地、生態保護用地、國土保安用地之土地。本法第廿二條第一項
    但書規定都市土地農業區、保護區、公共設施尚未完竣地區、依法限制建築地區
    、依法不能建築地區及公共設施保留地限作或仍作農業用地使用者，指上開地區
    內之左列土地。一、土地登記簿上所載為田、旱、林、養、牧、原、池、鹽、水
    、溜、溝十一種地目之土地。二、（略）。」分別為土地稅法第十四條、第廿二
    條第一項及同法施行細則第廿一條所明定。
二、次按財政部七十九年六月十八日台財稅第七九○一三五二○二號函釋：「課徵田
    賦之農業用地，在依法辦理變更用地編定或使用分區前，變更為非農業使用者，
    應自實際變更使用之次年期起改課地價稅。」
三、經查原告所有坐落臺北縣新店市○○段湖閃坑小段一四五地號等四十七筆土地中
    ，有十四筆土地為都市土地，卅三筆屬非都市土地，除新店市○○段六十一地號
    及新坡段五○三地號二筆土地因屬巷道用地，免徵地價稅外，餘新店市○○段湖
    閃小坑一四五地號、寶興段六四一、七○一、七○二地號、新坡段一四五地號等
    筆屬「建」地目土地，另新店市○○段五九、八八、一四五、一五○及五四一地
    號等六筆土地，依土地登記謄本所載係全筆法定空地，該等土地依前揭土地稅法
    第十四條規定，應課徵地價稅；其餘土地地目雖為林、田、旱等，惟經被告現場
    勘查結果，本案系爭（重測後）新店市○○段五六八、六一一、六一五、六一六
    、六一七、六二九、六五六、七○七、七○八、七一○、七一一、七一二、七一
    五、七六五、七七一及七八九地號等十六筆土地均已整地，未作農業使用，核與
    土地稅法第廿二條第一項課徵田賦之規定不符，被告所屬新店分處遂於七十五年
    五月十日以北稅新創二字第三一二七號函知應依土地稅法第十四條規定，自七十
    五年起課徵地價稅。另系爭新店市○○段五五六、五六八、五六九、五七○地號
    等四筆土地及五峰段五五七、五六七地號二筆土地，依重測土地卡記載，被告所
    屬新店分處分別以六十七年七月十三日北縣稅新二字第一○三七一號函及六十九
    年九月十三日北縣稅新二字第一四八五一號函知，分別自六十七年下期及七十年
    上期課徵地價稅，惟因該等文件已逾保存年限，已經銷燬。再查新店市○○段五
    六○地號及新坡段四九七地號二筆土地為丙種建築用地，依重測分割前土地卡記
    載，被告所屬新店分處分別以七十五年七月八日北縣稅新二字第一四一二九號函
    及七十五年八月九日北縣稅新二字第一六五三九號函，以建造執照改課地價稅；
    又新坡段一七八及一七九地號二筆土地，被告所屬新店分處以八十四年三月九日
    北縣稅新創二字第二一六六號函，依臺北縣政府八三建字第○一三號建造執照，
    因該二筆土地作建築用地使用，自八十四年起改課地價稅，且依據被告所屬新店
    分處八十五年四月十六日北縣稅新二字第九七六七號函該二筆土地亦自八十四年
    起公共設施完竣，自應依土地稅法第十四條規定課徵地價稅。
四、按「已規定地價之土地，除依第二十二條規定課徵田賦者外，應課徵地價稅。」
    、「非都市土地依法編定之農業用地或未規定地價者，徵收田賦。但都市土地合
    於左列規定者亦同：．．一公共設施尚未完竣前，仍作農業用地使用者。」分別
    為土地稅法第十四條、第二十二條第一項第二款、第二項所規定。次按大法官釋
    字五三七號解釋：「租稅稽徵程序，稅捐稽徵機關雖依職權調查原則而進行，惟
    有關課稅要件事實，多發生於納稅義務人所得支配之範圍，稅捐稽徵機關掌握困
    難，為貫徹公平合法課稅之目的，因而課納稅義務人申報協力義務。」
五、有關原告主張：「新店市○○段一二二、一二八、一三三地號為都市土地，地目
    田或早，目前種植綠筍，與新店市○○段三六－三地號為都市土地，地目為田，
    應符合土地稅法第二十二條但書規定課徵田賦；又新坡段一七八、一七九、四九
    七地號為道路，應依土地稅法第九條規定免徵地價稅乙節，經查除新坡段一七入
    、四九七地號土地原告於九十三年三月十六日向被告新店分處申請依土地稅法第
    九條規定減免地價稅外，其餘上開土地依七十七年土地卡明確記載已課地價稅，
    依首揭法令規定，原告應就上開土地現場使用情形檢具相關資料並會同農業主管
    機關認定後始得為減免地價稅，故被告新店分處依土地稅法第十四條規定課徵地
    價稅，並無違誤。
六、另原告主張：「新店市○○段二四地號等十八筆土地係山坡地保育區，使用地類
    別為林業用地或暫未編定，應符合土地稅法第二十二條第一項前段課徵田賦。」
    部份，經查新店市○○段二四、五四二地號二筆土地，依七十七年土地卡明確記
    載已課地價稅，另同地段五六八、六一一、、六一五、六一六、六一七、六二九
    、七○七、七○八、七一○、七一一、七一二、七一五、六五六、七六五、七七
    一、七八九地號等十六筆土地，被告新店分處於七十五年五月六日現場勘查上開
    土地業已整地，未作農業使用，並於七十五年五月十日北縣稅新創二字第三二一
    七號函通知，核與土地稅法第二十二條課徵田賦之規定不符，自七十五年起改課
    地價稅，又查上開五六八、六一一、六一五地號土地尚領有八十四年一一月二十
    日八四雜字第○○三、○一四號開工報告書是上開十八筆土地既已未作農業使用
    ，按「實質課稅」原則改課地價稅，並無違誤。是以原告主張應按使用地類別課
    徵田賦一節，顯係誤解，應不可採。
七、按首揭法條規定，系爭土地縱屬農業用地，惟經查非作農業用地使用，仍不符土
    地稅法第廿二條課徵田賦之規定，亦即應依同法第十四條規定課徵地價稅，故本
    件原核定九十年地價稅九三○、九四三元，並無不合。再者，原告前於九十年一
    月十日以本案相同理由不服系爭土地課徵八十九年地價稅之處分，申請復查，惟
    經被告查證核定無誤，已與原告辦理協談，原告聲明瞭解課稅情形並同意繳納八
    十九年地價稅，同時撤回復查申請在案。是本案既經前協談無異議，今原告復以
    相同理由提出行政訴訟，仍應維持原核定。
　　理  由
甲、程序方面：
    本件被告代表人於訴訟進行中變更為乙○○，經其聲明承受訴訟，核並無不合，
    應予准許。
乙、實體方面：
一、按「非都市土地依法編定之農業用地或未規定地價者，徵收田賦。但都市土地合
    於左列規定者亦同：．．」土地稅法第二十二條第一項定有明文。又按土地稅法
    施行細則第二十一條規定「本法第二十二條第一項所稱非都市土地依法編定之農
    業用地，指依區域計畫法編定為農牧用地、林業用地、養殖用地、鹽業用地、水
    利用地、生態保護用地、國土保安用地之土地。」
二、本件原告所有臺北縣新店市○○段湖閃坑小段一四五地號等四十七筆土地之九十
    年度地價稅經原處分機關核定為九三○、九四三元。原告不服，主張如事實欄所
    載。原告於訴訟中已減縮請求撤銷如附表所示之三十一筆土地之地價稅。
三、原告所有如附表所示之二十六筆山坡地保育區土地，分別編定為林業用地、暫未
    編定使用類別土地及丙種建築用地，依非都市土地使用管制規則第二條、第三條
    規定係為非都市土地；又依該規則第七條規定「山坡地保育區．．之土地，在未
    編定使用地之類別前，適用林業用地之管制。」合先敘明。茲就原告主張分別說
    明如次：
（一）附表編號一及五─二七號之土地使用分區均為山坡地保育區，並編定為林業用
      地或暫未編定，應適用林業用地之管制，是其均屬非都市土地依法編定之農業
      用地，固無疑問，惟被告係因該等農地經變更使用，其中編號一及五土地，依
      被告七十七年土地卡明確記載已課徵地價稅，屬已確定案件，在原告舉證向被
      告申請變更為課徵田賦前，被告繼續課徵地價稅，要無不合；編號六─二十一
      號之土地，被告所屬新店分處於七十五年四月二十八日函新店地政事務所副本
      抄送當時土地所有權人林耀德等五人，於七十五年五月六日至現場會勘農地變
      更使用情形，經查明該等土地進行整地中與土地稅法第二十二條課徵田賦之規
      定不含，復於七十五年五月十日以北縣稅新創二字第三一二七號函通知林耀德
      等五人，該等土地已整地未作農業使用，核與土地稅法第二十二條課徵田賦之
      規定不符，應依同法第十四條規定，自七十五年起改課地價稅，有被告所屬新
      店分處七十五年四月二十八日北縣稅新創（二）字第二七九五號函、七十五年
      五月十日以北縣稅新創二字第三一二七號函、勘查結果紀錄等件影本附於原處
      分卷可參，原告當時並無不服，係屬已確定案件。另查上開地號土地尚領有八
      四雜字第○○七、○○八、○○九號等建築執照及臺北縣政府八十四年三月二
      十一日北工建字第七三○號建造執照設計變更通知書，被告據以課徵地價稅，
      並無不合。原告雖主張略以依土地稅法及施行細則第二十四條、第二十五條、
      第二十六條對於原徵收田賦土地，未做農業使用應改課地價稅之認定，係規定
      應由「地政機關」、「工務機關」、「農業主管機關」分別判斷，內政部六十
      六年五月廿五日台內地字第七三七四一四號函明示「‧‧於變更為非農業使用
      時，應由該管市縣（市）政府查明依法變更地目後‧‧通知稅捐機關改課地價
      稅。」惟被告均未踐行法定程序，即逕為改課地價稅，尚非適法一節，經查，
      該函係六十六年間所發布，且係就應變更地目土地所為之規定，復並未列入現
      行地政法令彙編，要無適用餘地。原告雖又另主張雜項執照施工之工程為水土
      保持工程，且領取建築執照土地已施工建築部分，均已分割，剩餘為未施工部
      分仍繼續為農業使用，自仍應課徵田賦。若土地已做為非農業使用，依據「辦
      理地目變更注意事項」之規定，土地之地目應已變更為「建」地目，而不可能
      仍為「林」地目，原告亦已提出現場照片，證明系爭地號土地上仍為森林或原
      始林，未做其他用途云云。惟查，原告係以系爭土地重測前地號申請雜項執照
      或建築執照，經被告會同新店地政事務所及原所有權人會勘後核定不符土地稅
      法第二十二條規定，而改課地價稅，並經被告於土地卡載明，歷年課徵地價稅
      原告並無不服，則如有可改課田賦之變動事實時，依照財政部八十一年七月二
      十九日台財稅字第八一○二九八○四九號「＊＊水泥公司所有土地，係劃定為
      「山坡地保育區」，尚未編定使用地類別之非都市土地，如仍作農業使用，准
      自申請當期起依土地稅法第二十二條規定課徵田賦」及財政部八十九年七月十
      五日台財稅字第八九○四五四八六○號「吳ＸＸ君所有坐落ＸＸ地號等三筆原
      課徵地價稅之公共設施東完竣地區土地，如經查明巴恢復作農業使用並符合課
      徵田賦之規定，准自申請之當年起改課田賦。」，自應由所有權人申請經被告
      查明屬實後，方得回復為課徵田賦；原告未經申請由被告查明是否屬實後憑以
      核定，空言主張被告適用法令錯誤，要無可採。原告雖另又主張依財政部八十
      三年八月四日台財稅第八三一六○四五五七號函釋規定，非都市土地依法編定
      之農業用地，縱閒置不用，亦應課徵田賦云云。惟查，該函釋係指農業用地，
      未經稅捐稽徵機關依法課徵地價稅者而言，而上述土地既經課徵地價稅在案，
      與該函釋所指不同，要無該函釋之適用，是縱現場實際目前仍為原始林，亦有
      部分種植蔬果及牧草，為農業使用，惟依上述說明，仍應由原告申請經被告查
      明屬實後，方得回復為課徵田賦。另編號二二、二五、二六、二七號及二三、
      二四號土地，依被告現存重測後土地卡記載，被告所屬新店分處分別以六十七
      年七月十三日北縣稅新二字第一○三七一號函及六十九年九月十三日北縣稅新
      二字第一四八五一號函知，分別自六十七年下期及七十年上期課徵地價稅，該
      等文件因已逾保存年限，已經銷燬，亦屬確定在案。原告雖主張該號六筆土地
      ，原經台北縣政府工務局核發之八十四年雜字第○一一號雜項執照，雖原告提
      出台北縣政府八十六年九月十二日八六北工建字第X二八六二號函影本主張該
      雜項執照因已逾開工期限業經廢止，並未開工云云。惟查，該六筆土地被告已
      早於六十七年及六十九年既已課徵地價稅，與八十四年之雜項執照已否開工無
      關，原告主張尚無可採。
（二）附表編號第二八及三一等號土地，均係編定為「丙種建築用地」，依土地稅法
      第二十二條第一項前段規定「非都市土地依法編定之農業用地，徵收田賦。」
      ，土地稅法施行細則第二十一條規定「本法第二十二條第一項所稱非都市土地
      依法編定之農業用地，指依區域計畫法編定為農牧用地、林業用地、養殖用地
      、鹽業用地、水利用地、生態保護用地、國土保安用地之土地。」，而該等土
      地係編定為「丙種建築用地」，不屬農業用地，自無課徵田賦之適用。另查「
      非都市土地編為前條第一項以外之其他用地合於左列規定者，仍徵收田賦。一
      、於中華民國七十五年六月二十九日平均地權條例修正公布施行前，經核准徵
      收田賦仍作農業用地使用者。二、合於非都市土地使用管制規定作農業用地使
      用者。」、「第二十二條第二款之土地中供農作、森林、養殖、畜牧之使用者
      ，由主管稽徵機關受理申請，會同有關機關勘查認定之。」土地稅法施行細則
      第二十二條、第二十四條第五款固定有明文。而依非都市土地使用管制規則規
      定，並無編定為「丙種建築用地」之土地應管制作為農業用地使用之規定，依
      財政部八十八年三月四日台財稅字第八八○○九九三七一號「非都市土地編為
      土地稅法施行細則第二十一條第一項以外之其他用地，應同時符合細則第二十
      二條第一款及第二款規定，始得課徵田賦」之函釋，是原告縱然現作農業使用
      ，被告未准課徵田賦，並無不合。至於原告所提財政部七十一年台財稅第三一
      一四一號函「編定為建築用地土地於公共設施未完竣前出售供作農業使用可依
      法課徵田賦。」，依土地稅法第二十二條第一項第二款規定係指「都市土地」
      在公共設施尚未完竣前，仍作農業用地使用者，徵收田賦，但系爭土地為「非
      都市土地」，要與該函釋無涉，原告以該函釋主張，要無可採。又另舉財政部
      七十二年九月六日（七二）台財稅字第三六二八七號函釋，經查並未列入財政
      部八十一年土地稅法令彙編，依財政部八十一年六月二十五日台財稅第八一○
      八一四二四一號函規定「凡在民國八十一年三月三十一日前所發布未經編入本
      彙編之土地稅釋示函令，自八十一年七月十五日起，非經本部重新核定，一律
      不再援引適用。」，本件八十五年以後之案件自不得再行適用，原告據以主張
      ，亦無可採。
（三）附表編號二九、三○即新店市○○段一七八、一七九地號（都市用地），新坡
      段四九七地號（非都市用地）土地原告主張該土地為無償提供公眾使用之道路
      ，應免由土地所有權人或典權人申請地價稅或田賦全免一節，雖該三筆土地，
      經本院函詢新店市公所據復略以一七八、一七九地號，為都市計畫住宅區土地
      ，非屬公共設施用地，四九七地號繪有免費停車格，均供不特定人使用等語。
      惟按「．．（一）有關土地稅減免規則第二十二條第一項但書免徵地價稅或田
      賦部分：．．３私有無償提供之巷道用地，其屬完成都市計畫法定程序者，以
      供公共通行之事實為依據，列冊送稽徵機關逕行辦理減免。至於私設巷道如未
      經土地所有權人表示願無償提供使用，則因無資料可稽，故無從列冊送稽徵機
      關，仍應由土地所有權人申請核定再憑減免。」財政部著有七十一年台財稅第
      三二三○五號函釋可參（迄仍為有效之函釋），且依土地稅減免規則第二十四
      條規定「合於第七條至第十七條規定申請減免地價稅或田賦者，應於每年（期
      ）開徵四十日前提出申請；逾期申請者，自次年（期）減免。」，本件新店市
      公所亦函復略以「私有土地所有權人因各種因素，主動將土地提供作為公共地
      道或廣場用地使用，時常有增減．．無法全面性調查列冊辦理，僅能就申請案
      件偕同相關單位辦理現場勘查．．」，原告既未申請，被告依上開財政部函釋
      仍課徵地價稅，並無不合，又其中一七八、四九七地號，業經原告申請，被告
      准予自九十三年起免徵地價稅，併此敘明。
（四）編號二、三、四號之都市土地部分，原告雖主張目前種植綠竹，作農業使用，
      符合土地稅法第二十二條第一項但書第二款公共設施尚未完竣 之規定及同法施
      行施行細則第二十一條第二項之規定，又上開土地並非建造房屋應保留之空地
      ，應課徵田賦一節，按「租稅稽徵程序，稅捐稽徵機關雖依職權調查原則而進
      行，惟有關課稅要件事實，多發生於納稅義務人所得支配之範圍，稅捐稽徵機
      關掌握困難，為貫徹公平合法課稅之目的，因而課納稅義務人申報協力義務。
      」大法官會議著有釋字五三七號解釋可參。經查，編號二、三、四號土地依七
      十七年土地卡明確記載已課地價稅，屬已經確定之案件，因而如有符合課徵田
      賦之變動情事，揆諸首開大法官會議解釋意旨，原告應就上開土地現場使用情
      形檢具相關資料並會同農業主管機關認定後始得為減免地價稅，在原告未申請
      前，被告所屬新店分處依土地稅法第十四條規定繼續課徵地價稅，並無違誤。
四、從而，本件原處分並無違誤，訴願決定予以維持，亦無不合，原告起訴意旨為無
    理由，應予駁回。
五、兩造其餘之主張陳述，核與上開結論不生影響，爰不予一一論述，附此敘明。
據上論結，本件原告之訴為無理由，爰依行政訴訟法第九十八條第三項前段，判決如
主文。
中　　　華　　　民　　　國　　九十三　　年　　 十一 　　月　　 十七 　　日
                            臺北高等行政法院第五庭
                                             審判長法官   張瓊文
                                                   法官   劉介中
                                                   法官   黃清光
右為正本係照原本作成。
如不服本判決，應於送達後二十日內，向本院提出上訴狀並表明上訴理由，如於本判
決宣示後送達前提起上訴者，應於判決送達後二十日內補提上訴理由書（須按他造人
數附繕本）。
中　　　華　　　民　　　國　　九十三　　年　　 十一 　　月　　 十七 　　日
            　　　　　　　　　　　　　　  　      書記官  楊子鋒
